【裁判字號】    95,判,94
【裁判日期】    950119
【裁判案由】    所有權登記
【裁判全文】
最  高  行  政  法  院  判  決
                                     95年度判字第00094號
上  訴  人  乙○○
被 上訴 人  苗栗縣頭份地政事務所
代  表  人  甲○○
上列當事人間因所有權登記事件，上訴人對於中華民國93年8月
18日臺中高等行政法院93年度訴字第265號判決，提起上訴，本
院判決如下：
    主  文
上訴駁回。
上訴審訴訟費用由上訴人負擔。
    理  由
上訴人之被繼承人劉雙路原所有坐落苗栗縣頭份鎮○○段○○段
第652、653、653─1地號等三筆土地，經劉雙路於民國81年6月
24日出售予訴外人劉華椿與劉華雄二人，於買賣契約訂立前，劉
雙路即於81年6月22日出具印鑑證明書，並於買賣契約簽訂後之
81年8月6日向苗栗縣稅捐稽徵處竹南分處申報土地移轉現值，惟
尚未辦理土地所有權移轉登記，劉雙路即於81年11月10日死亡，
被上訴人仍於82年1月20日准予辦理系爭土地所有權移轉登記，
上訴人嗣於92年11月20日向被上訴人申請將系爭土地回復登記予
被繼承人劉雙路所有，被上訴人於92年11月26日以頭地所一字第
0920007369號函予以否准。上訴人不服，提起訴願，遭決定駁回
，提起行政訴訟，經原審判決駁回。
上訴人主張：（一）土地登記規則係屬中央法規標準法第3條規
定之規則，屬土地登記之母法，內政部69年12月11日台內地字第
35923號函釋，與母法有所牴觸，應不生效力，況該函釋僅敘明
無須監證，但未說明無須公證，顯然有暇疵，不符土地登記規則
第84條規定，不得援引適用。至內政部70年4月28日台（70）內
地字第14844號函及臺灣省政府70年3月24日七○地一字第20135
號函內容為遺產稅案件，案件與本件不同，本件與防止倒填契約
日期逃漏遺產稅並無關連，上開函釋不能適用。又本案係屬82年
1月20日發生之案件，原審判決竟以84年修正之第89條作為依據
，更有可議。（二）依內政部69年12月11日台內地字第35923號
函釋毋須監證，但依據行為時之土地登記規則第84條規定應依法
公證或監證，證明縱然毋須監證，也要依法公證才能達到土地登
記規則第84條之生效要件，又原審判決無視行政院62年8月9日台
62內字第6795號函釋，捨棄行政院函釋改適用內政部函釋，本末
倒置，行政院函釋並未廢除，否定行政院函令，實不適當。
被上訴人未提出上訴答辯狀。
原審斟酌全辯論意旨及調查證據之結果，以：（一）行為時土地
登記規則第84條第1項固規定「土地權利移轉、設定或權利內容
變更，經訂立書面契約依法公證或監證，並申報現值或契稅者，
如登記義務人於申請登記前死亡時，得僅由權利人敘明理由檢附
義務人之戶籍謄本及其他有關證件，單獨申請登記。」，故只要
足以證明契約之真實，自應准由權利人單獨申請登記。內政部係
中央地政主管機關，其依職權就其所發布之土地登記規則適用上
發生疑義所為內政部69年12月11日台內地字第35923號函釋，無
違上開意旨，自得適用。又土地登記規則第84條規定於84年7月
12日亦經內政部基於「按土地權利之移轉或設定契約書如經公證
、監證、申報契稅或申報土地移轉現值，應可認定其無倒填訂約
日期之虞。又並非土地權利之移轉或設定契約皆須經公證、監證
，並申報土地移轉現值或契稅之程序，為符實際，爰修正原條文
第1項文字，及另增訂第3項」之理由，而修正為第89條「土地權
利移轉、設定，依法須申報土地移轉現值者，於申報土地移轉現
值後，如登記義務人於申請登記前死亡時，得僅由權利人敘明理
由，檢附義務人之戶籍謄本及其他有關證件，單獨申請登記。登
記權利人死亡時，得由其繼承人為權利人，敘明理由提出契約書
及其他有關證件會同義務人申請登記。前二項規定於土地權利移
轉、設定或權利內容變更，依法無須申報土地移轉現值，經訂立
書面契約，依法公證、監證或申報契稅者，準用之。」之規定。
（二）本件劉雙路與劉華椿、劉華雄於81年6月24日訂立買賣系
爭三筆土地之契約，劉雙路於81年6月22日出具印鑑證明，並於
81年8月6日向苗栗縣稅捐稽徵處竹南分處申報土地移轉現值，而
苗栗縣轄區於66年以前已全部實施平均地權，為上訴人所不爭執
。則本件縱未經「依法公證或監證」，依內政部69年12月11日台
內地字第35923號函釋，仍得由權利人單獨申請登記，被上訴人
准予辦理土地移轉登記，即無不合，自亦無適用行政院62年8月9
日台62內字6795號函釋、改制前行政法院59年判字第1414號判決
、司法院院字第1919號解釋之餘地。上訴人請求為回復登記，已
妨害原登記之同一性，應訴由司法機關審判，以資解決，而非可
逕向被上訴人請求為回復登記。因將原決定及原處分均予維持，
駁回上訴人之訴。
本院查：按「依本法所為之登記，有絕對效力。」、「依本規則
登記之土地權利，除本規則另有規定外，非經法院判決塗銷確定
，登記機關不得為塗銷登記。」土地法第43條、土地登記規則第
7條分別定有明文；又「土地登記完畢後，利害關係人發見登記
錯誤時，固得依土地法第69條之規定，以書面聲請該管上級機關
，查明核准更正。但此種登記錯誤之更正，應以不妨害原登記之
同一性者為限。若登記人以外之人，對登記所示之法律關係有所
爭執，則應訴由司法機關審判，以資解決，殊非可依上述規定，
聲請更正登記，以變更原登記所示之法律關係。」改制前行政法
院48年判字第72號著有判例。本件上訴人之被繼承人劉雙路與訴
外人劉華椿、劉華雄於81年6月24日訂立買賣系爭三筆土地之契
約，劉雙路於81年6月22日出具印鑑證明，並於81年8月6日向苗
栗縣稅捐稽徵處竹南分處申報土地移轉現值，尚未辦理土地所有
權移轉登記，劉雙路即於81年11月10日死亡，買受人於82年1月
13日申請登記，被上訴人於82年1月20日准予辦理系爭土地所有
權移轉登記，為上訴人所不爭之事實，依上開之說明，其登記有
絕對之效力，上訴人自不得以原買賣契約未依法公證或監證，與
本件申請登記時土地登記規則第84條第1項規定不符，請求被上
訴人塗銷登記，原處分予以否准，訴願決定予以維持，均無不合
，上訴人所主張援引之行政院62年8月9日台62內字第6795號函釋
：「對於有瑕疵之行政處分，如不涉及私權爭執無人告爭時，原
處分機關或有監督權之上級機關，認為原行政處分顯有法律上之
瑕疵，自得依職權予以撤銷之。」，於本件自無適用餘地。原審
判決將原決定及原處分均予維持，駁回上訴人之訴，核無違誤。
上訴論旨，仍執前詞，指摘原判決違誤，求予廢棄，難認有理由
，應予駁回。
據上論結，本件上訴為無理由，爰依行政訴訟法第255條第1項、
第98條第3項前段，判決如主文。
中    華    民    國    95    年    1     月    19    日
                  第四庭審判長法  官  趙  永  康
                              法  官  鄭  淑  貞
                              法  官  侯  東  昇
                              法  官  黃  淑  玲
                              法  官  林  文  舟
以  上  正  本  證  明  與  原  本  無  異
中    華    民    國    95    年    1     月    19    日
                              書記官  莊  俊  亨


司法院資訊處製作；財團法人民間司法改革基金會備份。
